臺灣臺南地方法院民事裁定　　　　　　 100年度監宣字第13號
聲　請　人　李錦美
相　對　人　曾辛金
代　理　人　詹俊平律師
關　係　人　曾劍奎
上列聲請人聲請監護宣告事件，本院裁定如下：
    主      文
宣告曾辛金（男，民國○○年○○月○○日生，身分證統一編號：Ｚ000
000000號）為受輔助宣告之人。
選定聲請人曾劍奎（男，民國○○年○月○○日生，身分證統一編號
：Ｚ000000000號）為受輔助宣告之人曾辛金之輔助人。
聲請程序費用新臺幣捌仟參佰參拾肆元由受輔助宣告之人曾辛金
負擔。
    理    由
一、按對於因精神障礙或其他心智缺陷，致其為意思表示或受意
    思表示，或辨識其意思表示效果之能力，顯有不足者，法院
    得因本人、配偶、四親等內之親屬、最近一年有同居事實之
    其他親屬、檢察官、主管機關或社會福利機構之聲請，為輔
    助之宣告，民法第15條之1第1項定有明文。次按，法院對於
    監護之聲請，認為未達民法第14條第1項之程度，而有輔助
    宣告之原因者，得依聲請或依職權以裁定為輔助之宣告，民
    事訴訟法第624條之3第1項亦定有明文。再按受輔助宣告之
    人，應置輔助人，民法第1113條之1第1項亦定有明文。
二、本件聲請意旨略以：兩造為夫妻關係，相對人於18年前中風
    後有幻想、多疑及不安情緒，欠缺理性溝通能力，且在外受
    人唆使一直吵著要分析家產未果，家暴頻繁，仍鬧得家庭四
    分五裂，且無故興訟多件，更對五子提出否認子女訴訟，經
    判決敗訴確定，顯見其幻想嚴重，又拒不就醫診治。日前尚
    被司法黃牛利用其年事已高，思慮不清，訛騙要求支付200
    萬元代辦訴訟，99年8月4日在蒲姓女子陪同下至花旗銀行臺
    南分行領取現金50萬元，經職員報警攔阻，相對人竟說不出
    該女子年籍。99年11月中旬更因將其在花旗銀行臺南分行印
    章交付外人保管，發現被盜領卻無從取回事件，經里長協助
    ，將存款轉至臺南新義郵局存放。按相對人已有心智缺陷，
    致不能或不足以為意思表示或受意思表示，或不能辨識其意
    思表示之效果之情況，聲請人為此爰聲請對相對人為監護宣
    告或輔助宣告等語。
三、相對人則以：其年輕家貧，生活困苦，乃努力創業，辛苦有
    成，購地建廠，均登記為五子之名義，亦借聲請人與五子名
    義擔任公司股東，相對人積勞成疾，18年前中風住院治療，
    聲請人與五子鮮少探視，病後兩耳成重聽，聽力不佳，與人
    溝通困難，遭聲請人與五子排斥，亦聽聞父子血型不同，方
    提出否認子女之訴訟，其間應訴主張與答辯均為正常。99年
    8月4日至花旗銀行領款5萬元，行員誤為50萬元，並無被詐
    騙之事，嗣因銀行認與相對人溝通困難，方協調將存款轉至
    郵局存放。聲請人主張99年11月中旬之事，無中生有。相對
    人並無精神障礙或心智缺陷，僅因雙方感情破裂，相對人對
    妻兒起訴請求返還股權與土地所有權，可能因此激起聲請人
    之不滿，因此提出本件聲請。退步言之，如認有為輔助宣告
    之必要，請選任長子曾劍奎為輔助人等語資為抗辯，並聲明
    ：駁回聲請。
四、經查：
  (一)相對人現為聲請人之配偶之事實，有戶籍謄本附卷可稽，揆
    諸上開規定，本件聲請人聲請對相對人為監護宣告，自屬有
    據。
  (二)聲請人主張相對人於中風後有幻想、多疑及不安情緒，欠缺
    理性溝通能力，對其實施家庭暴力，並無故興訟，然拒不就
    醫診治，其名下有存款，疑遭人詐騙乙節，業據其提出臺灣
    高等法院臺南分院99年度家上字第14號民事判決書1件、毀
    損照片9幀、臺灣臺南地方法院檢察署檢察官不起訴處分書
    （100年度偵字第2516號）、刑事再議聲請狀各1件為證，並
    有本院依聲請調閱之相對人帳戶資料在卷可稽；又相對人之
    心智與精神狀況，經本院在行政院衛生署臺南醫院顏嘉男醫
    師前訊問相對人，相對人否認失智，主張聲請人要霸佔其財
    產，而其鑑定結果認：「身體狀態：個案意識清醒，注意力
    不佳，語言表達及理解能力有障礙，個人衛生及自我照顧能
    力可自理，四肢可自由活動。精神狀態：個案之認知功能不
    佳，記憶力、抽象思考能力、計算能力及現實判斷力有障礙
    。日常生活自理情形：自我清潔可自理。經濟活動能力（包
    括管理處分自己財產之能力）：需仰賴他人協助。社會性：
    社交退縮。結論：曾員為一中度失智之個案，認知功能及現
    實判斷力有明顯障礙，為意思表示或受意思表示或辨識其意
    思表示效果之能力顯有不足，管理處分自己財產需他人協助
    ，預後不佳，且回復之可能性低，建議為輔助宣告。」等語
    ，有本院100年7月13日訊問筆錄及衛生署臺南醫院精神鑑定
    報告書各1件附卷可稽，是堪信相對人曾辛金非完全不能為
    意思表示或受意思表示，亦非完全不能辨識其意思表示之效
    果，未達應受監護宣告之程度，惟其為意思表示或受意思表
    示，或辨識其意思表示效果之能力，顯有不足，從而，聲請
    人聲請對相對人曾辛金宣告輔助宣告，為有理由。
五、次按法院為前項選定及指定輔助人前，得命主管機關或社會
    福利機構進行訪視，提出調查報告及建議；聲請人或利害關
    係人亦得提出相關資料或證據，供法院斟酌。又法院選定輔
    助人時，應依受輔助宣告之人之最佳利益，優先考量受輔助
    宣告之人之意見，審酌一切情狀，並注意下列事項：(一)受輔
    助宣告之人之身心狀態與生活及財產狀況。(二)受輔助宣告之
    人與其配偶、子女或其他共同生活之人間之情感狀況。(三)輔
    助人之職業、經歷、意見及其與受輔助宣告之人之利害關係
    。(四)法人為輔助人時，其事業之種類與內容，法人及其代表
    人與受輔助宣告之人之利害關係。民法第1113條之1第2項準
    用同法第1111條第2項、第1111條之1分別定有明文。經查：
  (一)受輔助宣告人曾辛金除配偶外，尚有一弟曾辛玉、一妹曾蘭
    子及長子曾劍奎、次子曾劍虹、三子曾劍明、四子曾劍輝、
    五字曾士僥，有其提出之親屬系統表、戶籍謄本在卷可佐（
    本院卷第147至164頁），受輔助宣告人曾辛金於本院訊問時
    ，陳明其弟曾辛玉無意擔任輔助人，其妹曾蘭子已無聯絡，
    而其現與聲請人、次子、三子、五子有交還土地之財產爭訟
    ，與聲請人有刑事傷害爭訟，彼此關係對立，而長子曾劍奎
    與之較有接觸，現無訴訟對立關係，請由長子曾劍奎任其輔
    助人等語（見本院100年8月18日訊問筆錄、民事陳述狀），
    而聲請人亦同意由長子曾劍奎任受輔助宣告人曾辛金之輔助
    人（亦見本院100年8月18日訊問筆錄）；查長子曾劍奎為自
    行開業之醫師，次子曾劍虹為執業律師，三子曾劍明、五子
    曾士僥自營工廠，四子曾劍輝為五金代工員工，均已婚並有
    正當職業與收入，相對人作風強勢，情緒無法制止，五子均
    曾遭毆打，相對人現將三子曾劍明逐出，而與聲請人、五子
    夫婦同住，然因其與聲請人、次子、三子、五子爭訟，關係
    不佳，對四子曾劍輝常以電話抱怨沒人關心或訴訟問題，平
    日僅會主動至長子曾劍奎診所談話，有臺南市政府社會局、
    高雄市政府社會局函送之訪視調查報告在卷為憑（本院卷第
    171至178頁），而經本院當庭告知相對人長子曾劍奎有關輔
    助人之職責後，並訊問長子曾劍奎擔任相對人輔助人之意願
    ，曾劍奎陳明同意擔任受輔助宣告人曾辛金之輔助人（見本
    院100年8月26日訓問筆錄），綜上，受輔助宣告之人曾辛金
    年近80歲，18年前曾有中風宿疾，兩耳重聽、溝通困難，而
    其名下有一定資產，易使人覬覦，而有設置輔助人予以注意
    、同意之必要，而受輔助宣告之人曾辛金與長子曾劍奎之情
    感較為密切，並有相當之信任，長子現為開業醫師，前曾擔
    任臺南市立醫院醫師，具有社會歷練，其具有擔任輔助人之
    意願，並與受輔助宣告之人無直接利害關係，其餘近親皆無
    擔任輔助人之意願，是本院因認由曾劍奎擔任受監護宣告人
    曾辛金之輔助人，最能符合受輔助宣告之人曾辛金之最佳利
    益，爰選定曾劍奎為受輔助宣告之人曾辛金之輔助人。
  (二)末按受輔助宣告之人為下列行為時，應經輔助人同意。但純
    獲法律上利益，或依其年齡及身分、日常生活所必需者，不
    在此限：一、為獨資、合夥營業或為法人之負責人。二、為
    消費借貸、消費寄託、保證、贈與或信託。三、為訴訟行為
    。四、為和解、調解、調處或簽訂仲裁契約。五、為不動產
    、船舶、航空器、汽車或其他重要財產之處分、設定負擔、
    買賣、租賃或借貸。六、為遺產分割、遺贈、拋棄繼承權或
    其他相關權利。七、法院依前條聲請權人或輔助人之聲請，
    所指定之其他行為。第78條至第83條規定，於未依前項規定
    得輔助人同意之情形，準用之。第85條規定，於輔助人同意
    受輔助宣告之人為第1項第1款行為時，準用之。第1項所列
    應經同意之行為，無損害受輔助宣告之人利益之虞，而輔助
    人仍不為同意時，受輔助宣告之人得逕行聲請法院許可後為
    之，此為民法第15條之2所明定。又按輔助人及有關輔助之
    職務，準用第1095條、第1096條、第1098條第2項、第1110
    條、第1102條、第1103條第2項、第1104條、第1106條、第
    1106條之1、第1109條、第1111條至第1111條之2、第1112之
    1及第1112條之2之規定，亦為民法第1113條之1所明定，是
    輔助人於執行職務時，亦應加以注意，如有個案重大意見不
    一致時，受輔助宣告之人得聲請法院許可，附此敘明。
六、依民事訴訟法第624條之1第3項、第608條第1項，裁定如主
    文。
中    華    民    國    100    年    9    月    15    日
                      家事法庭    法  官  郭貞秀
正本係照原本作成。
如不服本裁定關於選定輔助人之部分，應於送達後10日內向本院
提出抗告狀，並繳納抗告費新臺幣1,000元；其餘關於輔助宣告
之部分，不得抗告。
中    華    民    國    100    年    9    月    15    日
                                  書記官  黃玉秀